臺灣嘉義地方法院民事裁定　100年度事聲字第87號
債　權　人　合作金庫資產管理股份有限公司
法定代理人　吳萬順
代　理　人　黃士齊
債　務　人　呂家涵即鍾呂麗美
上列當事人間因債務執行強制執行事件，聲明異議人對於中華民
國100年7月27日本院民事執行處司法事務官所為99年度司執字第
29668號民事裁定聲明異議，本院裁定如下：
    主  文
異議駁回。
    理  由
一、按強制執行事件，由法官或司法事務官命書記官督同執達員
    辦理之。本法所規定由法官辦理之事項，除拘提、管收外，
    均得由司法事務官辦理之。強制執行法第3條及法院組織法
    第17條之2第1項第2款分別定有明文。又當事人或利害關係
    人，對於執行法院強制執行之命令，或對於執行法官、書記
    官、執達員實施強制執行之方法，強制執行時應遵守之程序
    ，或其他侵害利益之情事，得於強制執行程序終結前，為聲
    請或聲明異議；前項聲請或聲明異議，由執行法院裁定之。
    亦為強制執行法第12條第1項、第2項所明定。則依上開條文
    規定，司法事務官於強制執行程序中就當事人或利害關係人
    依第12條所為之聲請或聲明異議，自得立於執行法院之地位
    先為准駁之裁定（處分）。次按司法事務官處理事件所為之
    處分，與法院所為者有同一之效力。當事人對於司法事務官
    處理事件所為之終局處分，得於處分送達後10日之不變期間
    內，以書狀向司法事務官提出異議。司法事務官認前項異議
    有理由時，應另為適當之處分；認異議為無理由者，應送請
    法院裁定之。法院認第一項之異議為有理由時，應為適當之
    裁定；認異議為無理由者，應以裁定駁回之。民事訴訟法第
    240之3條及第240之4條亦分別定有明文。本件異議人係對本
    院民事執行處司法事務官所為之執行處分聲明異議，司法事
    務官認其異議無理由而送請本院為裁定，經核與上開條文規
    定要件及意旨相符，尚無處理程序或權限上之瑕疪，先予說
    明。
二、本件異議意旨略以：查相對人即債務人呂家涵即鍾呂麗美陳
    報其與第三人黃朝欽間之「苗木買賣合約書」2紙（下簡稱
    系爭合約書），以證明第三人黃朝欽就本件執行標的土地即
    坐落嘉義縣水上鄉巷○段15-2、26-11地號等2筆土地（下簡
    稱系爭土地）出產物有收取權。然查，相對人歷次陳報之鍾
    呂麗美與楊金源間95年12月6日訂定之苗木買賣合約書2紙、
    鍾呂麗美與黃朝欽間95年12月30日訂定之苗木買賣合約書2
    紙、及楊金源與黃朝欽間訂定之苗木買賣合約書（未載訂約
    期日）2紙，其上買賣標的即海棗樹所在之基地，均係坐落
    於嘉義縣水上鄉巷○段26、26-2地號等2筆土地，非系爭土
    地，且系爭合約書係相對人將上開其與黃朝欽間95年12月30
    日訂定之苗木買賣合約書2紙，分別將買賣標的所在基地之2
    6地號改成26-11地號、26-2地號改成15-2地號後再為陳報，
    企圖矇騙鈞院，以讓鈞院駁回聲請人併付拍賣之請求。另由
    鈞院100年5月3日執行（調查）筆錄觀之，其上亦明載第三
    人黃朝欽陳稱其所購買之海棗樹係種植於地號26號及26-2號
    之土地上，並無任何關於購買本件執行標的土地上果樹之陳
    述，而與相對人硬指其與黃朝欽成立之租賃標的土地係系爭
    土地不同，何況第三人黃朝欽於上開筆錄所陳，與相對人最
    先陳報之上開「鍾呂麗美與黃朝欽間95年12月30日訂定之苗
    木買賣合約書2紙」相符，是鈞院認第三人黃朝欽係就系爭
    土地出產物有收取權利之人，顯有違誤甚明，爰依法聲明異
    議，請求將系爭土地上種植之果樹併付拍賣等語。
三、按不動產所有人，設定抵押權後，於同一不動產上，得設定
    地上權及其他權利，但其抵押權不因此而受影響；民法第86
    6條固定有明文。惟按抵押物所有人於抵押權設定後，在抵
    押物上所設定之地上權或其他使用、收益之權利於抵押權有
    影響者，則於抵押權人聲請拍賣抵押物時，若發生無人應買
    或出價不足清償抵押債權之情形，執行法院即需除去該項權
    利而為拍賣；易言之，執行法院認抵押人於抵押權設定後，
    與第三人訂立之租約，致影響於抵押權者，得依聲請或職權
    除去其租賃關係，依無租賃狀態逕行強制執行（最高法院74
    年度台抗字第0227號判例及司法院大法官會議釋字第304號
    解釋文參照）。次按抵押權乃就抵押物之賣得價金得受清償
    之權，其效力並及於抵押物扣押後由抵押物分離之天然孳息
    ，或就該抵押物得收取之法定孳息；故不動產所有人於設定
    抵押權後，雖得依民法第866條之規定，復就同一不動產與
    第三人設定權利，但於抵押物之賣得價金，或該物扣押後由
    抵押物分離之天然孳息，或抵押權人原得收取之法定孳息，
    有所影響，則依同條但書之規定，其所設定之權利，對於抵
    押權人自不生效。因之如於抵押權設定後與第三人訂立租賃
    契約，致有前述之影響者，依同條之規定言之，不問其契約
    之成立，在扺押物扣押之前後，對於抵押權人亦當然不能生
    效，其抵押權人因屆期未受清償或經確定判決，聲請拍賣抵
    押物時，執行法院自可依法逕予執行（司法院院字第1446號
    解釋參照）。末按依強制執行法第98條第2項規定，不動產
    之租賃關係發生於設定抵押權之後，並對抵押權有影響者，
    經執行法院除去者，不隨同移轉。因抵押權為擔保物權，抵
    押人於設定抵押權後，固允許用益權之存在，然若影響抵押
    物之交換價值時，對於抵押權人不生效力；亦即設定抵押權
    後所成立之用益物權使抵押物之價值減少，致拍賣所得之價
    金，不足以清償所擔保之債權時，抵押權人即得聲請除去該
    項權利，而執行法院亦得依職權為之，以抵押物無負擔之狀
    態拍賣。經查：
（一）本件債務人所有之系爭土地與坐落嘉義縣水上鄉巷○段26
      -8地號土地，均經訴外人合作金庫銀行股份有限公司聲請
      假扣押，而於90年8月8日經本院90年度執全新字第907號
      函囑嘉義縣水上地政事務所於同年月10日以90年上地登速
      字第19980號辦理查封登記；嗣於96年12月13日訴外人合
      作金庫銀行股份有限公司將對債務人之債權、擔保物權及
      其他從屬權利一併讓與債權人合作金庫資產管理股份有限
      公司，且於97年4月11日公告等情，有債權人所提出系爭
      土地與坐落嘉義縣水上鄉巷○段26-8地號土地之土地登記
      第二類謄本、97年4月11日民眾日報公告影本、債權讓與
      證明書、本院93年7月28日嘉院雲民90執毅字第9077號債
      權憑證等附於本院99年度司執字第29668號執行卷可稽，
      自屬真實。
（二）又本件經債權人向本院民事執行處聲請強制執行後，已經
      本院民事執行處囑由「嘉義縣市鑑定估價聯誼會」就系爭
      土地鑑價（亦為本件拍賣標的之坐落嘉義縣水上鄉巷○段
      26-8地號土地目前休耕，債權人並未就此筆土地聲明異議
      ）鑑價，並據此核定最低之拍賣價格，即坐落嘉義縣水上
      鄉巷○段15-2地號土地為4,965,000元、同段26-11地號土
      地為5,030,000元，系爭土地上之地上農作物即海棗樹則
      為667,000元，且於本院100年3月26日嘉院貴99司執弘字
      第29668號拍賣公告中載明：「標別1：15-2地號目前休耕
      中，為空地，點交。標別3：26-11地號，海棗樹按現況點
      交。」等語，並訂100年4月26日為第一次之拍賣；嗣債務
      人於100年4月21日以系爭土地上之海棗樹業於95年12月30
      日出租予訴外人黃朝欽，並非其所有，故不得為本件拍賣
      標的，本院民事執行處遂停止上開拍賣程序，並於100年5
      月3日訊問債務人及訴外人黃朝欽，再於同年月31日會同
      訴外人黃朝欽指界後，於100年6月1日以嘉院貴99司執弘
      字第29668號更正拍賣條件，並於拍賣公告中載明：「標
      別1：15-2地號部分土地現由第三人黃朝欽承租使用中，
      種植海棗樹，惟租賃契約係在實施查封後成立，對債權人
      不生效力。標別3：26-11地號部分土地現由第三人黃朝欽
      承租使用中，種植海棗樹，惟租賃契約係在實施查封後成
      立，對債權人不生效力。」等語，並訂100年7月12日為第
      一次之拍賣等情；有上開二拍賣公告附於本院99年度司執
      字第29668號執行卷可參，自亦屬真實。
（三）依此，本院民事執行處依前揭規定，認實施查封後始成立
      之債務人與第三人黃朝欽間系爭土地租賃契約，對於債權
      人不生效力，於法尚無不合。
四、惟按稱天然孳息者，謂果實、動物之產物及其他依物之用法
    所收穫之出產物。又有收取天然孳息權利之人，其權利存續
    期間內，取得與原物分離之孳息。民法第69條第1項及第70
    條第1項定有明文。次按抵押權之效力，及於抵押物扣押後
    自抵押物分離，而得由抵押人收取之天然孳息。同法第863
    條亦有明定。從而，抵押權設定後，於同一抵押物得設定地
    上權或成立其他權利（例如租賃、使用借貸），故土地之天
    然孳息收取權人未必即為抵押人（參照本法第70條），則抵
    押物扣押後，由抵押物分離時，如抵押人無收取權者，抵押
    權之效力，自不及於該分離之天然孳息。至於在抵押權設定
    之前，抵押物上已設定地上權或成立其他權利者，其天然孳
    息為抵押權效力所不及，乃屬當然（民法第863條立法理由
    參照）。再按「查封未與土地分離之天然孳息者，於收穫期
    屆至後，始得拍賣。」、「執行法院僅就未與土地分離之農
    作物，實施查封者，限於將成熟時始得為之，並於收穫後再
    行拍賣。」，強制執行法第59-2條、辦理強制執行事件應行
    注意事項24分別定有明文，可知租賃權固不得排除強制執行
    ，惟未與土地分離之土地出產物，依前揭說明，得為強制執
    行之標的物；是對於土地出產物有收取權，得因收取而原始
    取得該出產物所有權之人，應足認為係強制執行法第15條所
    稱就執行標的物有足以排除強制執行之權利之第三人。復按
    查封僅得對債務人之責任財產為之，不得對於第三人之財產
    查封，因此執行法院於實施強制執行之際，對強制執行之財
    產，是否為債務人之責任財產，固應依職權調查認定，惟為
    達迅速執行之目的，執行機關應以形式主義為其調查認定之
    依據。申言之，執行法院對於強制執行之財產，其實體上屬
    何人所有，固無審認權限，惟仍應就有關資料為形式上審查
    ，只須該財產外觀上可認係非債務人所有，即不得對之實施
    強制執行，債權人若對此實體上法律關係另有爭執，為求保
    護其權利，自應另提起訴訟，以求解決。經查：
（一）本件債權人主張債務人歷次陳報其與第三人黃朝欽間就系
      爭土地於95年12月30日所簽訂之系爭合約書，其標的明顯
      不同，故系爭土地上之海棗樹應併付拍賣乙節，固據其提
      出95年12月30日所簽訂買賣標的不同之系爭合約書共計4
      紙為證（即買賣標的所在基地由26地號改成26-11地號、2
      6-2地號改成15-2地號），本院民事執行處有鑑於此，乃
      傳訊債務人與第三人黃朝欽到院釐清系爭合約書之標的究
      竟為何？其等經隔離訊問後雖就買賣標的所述不同，惟本
      院民事執行處為求慎重起見，復定期命第三人黃朝欽至系
      爭土地指界，經其當場指陳系爭土地上之海棗樹確為其所
      種植等語明確等情，有本院民事執行處10年5月3日及同年
      月31日執行（調查）筆錄附於本院99年度司執字第29668
      號執行卷可證，可見系爭土地上之海棗樹業經本院民事執
      行處形式上審查後，認係第三人黃朝欽所有，且就系爭土
      地上之海棗樹有收取權，並認債務人就系爭土地上之海棗
      樹無收取權，而於100年6月1日以嘉院貴99司執弘字第296
      68號更正拍賣條件，並於拍賣公告中載明：「標別1：部
      分點交、部分不點交；15-2地號除種植海棗樹之部分外點
      交；15-2地號種植海棗樹部分土地不點交。15-2地號部分
      土地上有海棗樹，未併付拍賣，拍定後該部分及其所占用
      之土地不點交，由拍定人自理。標別3：26-11地號土地不
      點交，26-11地號部分土地上有海棗樹，未併付拍賣，拍
      定後該部分及其所占用之土地不點交，由拍定人自理。」
      等語（亦見本院99年度司執字第29668號執行卷），即難
      謂與法有違。
（二）準此，本院民事執行處依前揭所述，將系爭土地上之海棗
      樹依形式上之審查，認定為第三人黃朝欽所有，債權人若
      仍對系爭土地上之海棗樹所有權歸屬有爭執，此乃屬實體
      裁判事項，此部分既不屬執行法院職權範圍，本院民事執
      行處即難斟酌。因之，本件系爭土地之租賃契約業經本院
      民事執行處認對債權人不生效力，惟其上之海棗樹既為第
      三人黃朝欽所有，該第三人非不得就系爭土地上之海棗樹
      排除強制執行，從而，本院民事執行處之前揭拍賣公告未
      將系爭土地上之海棗樹併付拍賣，其執行程式（方法）並
      無違誤，且於法有據。本件債權人之聲明異議，尚於法不
      合，不能准許。
五、綜上，本院民事執行處司法事務官以裁定駁回債權人之聲明
    異議，於法並無不合；債權人聲明異議意旨指摘其不當，聲
    明應予廢棄，非有理由，應予駁回。
六、據上論結，本件異議為無理由，依民事訴訟法第240條之4第
    3項後段，裁定如主文。
中    華    民    國   100    年    8     月    22    日
                    民二庭法  官  黃仁勇
以上正本係照原本作成。
如對本裁定抗告須於裁定送達後10日內向本院提出抗告狀，並應
繳納抗告費新台幣1,000 元。
中    華    民    國   100    年    8     月    22    日
                          書記官  黃意雯